【裁判字號】    94,訴,1518
【裁判日期】    950517
【裁判案由】    損害賠償
【裁判全文】
臺灣桃園地方法院民事判決              94年度訴字第1518號
原      告  丁○○
            戊○○
兼  共  同
法定代理人  甲○○
共      同
訴訟代理人  沈志成律師
被      告  乙○○
訴訟代理人  陳傳中律師
複  代理人  丙○○
            己○○
            劉世興律師
上列當事人間請求損害賠償事件，原告就本院94年度交訴字第38
號刑事案件提起附帶民事訴訟（94年度交附民字第29號），經本
院刑事庭於民國94年8 月25日裁定移送前來，本院於民國95年5
月3日言詞辯論終結，判決如下：
    主      文
被告應給付原告甲○○新台幣貳佰肆拾柒萬柒仟玖佰伍拾貳元，
及自民國94年5 月28日起至清償日止，按年息百分之五計算之法
定遲延利息。
被告應給付原告丁○○新台幣參拾玖萬柒仟玖佰伍拾貳元，及自
民國94年5 月28日起至清償日止，按年息百分之五計算之法定遲
延利息。
被告應給付原告戊○○新台幣肆拾捌萬柒仟伍佰伍拾玖元，及自
民國94年5 月28日起至清償日止，按年息百分之五計算之法定遲
延利息。
原告其餘之訴駁回。
訴訟費用由被告負擔十分之九，餘由原告甲○○負擔佰分之四
，原告丁○○負擔佰分之三，原告戊○○負擔佰分之三。
本判決第一項於原告甲○○以新台幣肆拾萬元為被告供擔保後，
得假執行。但被告如以新台幣幣貳佰肆拾柒萬柒仟玖佰伍拾貳元
為原告甲○○預供擔保後，得免為假執行。
本判決第二、三項得假執行。但被告如分別以新台幣參拾玖萬柒
仟玖佰伍拾貳元及肆拾捌萬柒仟伍佰伍拾玖元為原告原告丁○○
、原告戊○○預供擔保後，得免為假執行。
原告其餘假執行之聲請駁回。
    事實及理由
一、按附帶民事訴訟除本編有特別規定外，準用關於刑事訴訟之
    規定。但經移送或發回、發交於民事庭後，應適用民事訴訟
    法，刑事訴訟法第490 條定有明文。又按訴狀送達後，原告
    不得將原訴變更或追加他訴，但擴張或減縮應受判決事項之
    聲明者，不在此限，民事訴訟法第255 條第1 項第3 款亦定
    有明文。本件原告於本院刑事庭提起附帶民事訴訟時請求判
    決被告應給付原告甲○○新台幣（下同）3,079,526 元、原
    告丁○○1,097,952 元、原告戊○○1,187,559 元，並均自
    起訴狀繕本送達之翌日起至清償日止，按年息5%計算之利息
    。嗣經刑事庭移送民事庭後，於民國95年4 月18日本院審理
    中，具狀變更本金部分之聲明為：被告應給付原告甲○○2,
    679,526 元、原告丁○○597,952 元、原告687,559 元，自
    應適用民事訴訟法之規定，而此既僅係減縮應受判決事項之
    聲明，揆諸上揭民事訴訟法條文規定，未有不合，應予准許
    ，合先敘明。
二、原告起訴主張：被告於93年10月13日凌晨4 時50分許，駕駛
    車號590-ME營業小客車，沿桃園縣觀音鄉台15號西部濱海公
    路內側車道由南往北行駛，行經桃園縣觀音鄉○○村○○路
    ○ 段與八德一街無號誌交叉路口，本應注意車前狀況，隨時
    採取必要之安全措施及遵守當地速限，竟疏未注意車前狀況
    且違規超速行駛，不慎撞擊並輾壓因不明原因頭部受傷流血
    倒臥在內側車道但尚未死亡之被害人陳春山，致陳春山頭顱
    破裂腦髓溢出、左大腿及左小腿嚴重撕裂及骨折暨全身多處
    擦傷並當場死亡。被告因過失致被害人陳春山死亡之刑事部
    分，業經本院94年度交訴字第38號、台灣高等法院94年度交
    上訴字第142 號刑事判決判處被告有期徒刑6 月在案，是被
    告就此事故之發生確有過失，而原告係被害人陳春山之妻兒
    ，爰依侵權行為之法律關係，請求被告賠償原告因此所受之
    損害等語。並聲明：（一）被告應給付原告甲○○2,679,52
    6 元、丁○○597,952 元、戊○○687,559 元，及均自起訴
    狀繕本送達之翌日起至清償日止，按年息5%計算之利息。（
    二）願供擔保請准宣告假執行。
三、被告則以：其所涉過失致死刑事責任部分，尚未經刑事判決
    確定在案，則本件侵權行為責任即尚未明確。退步言之，縱
    認被告應負侵權行為責任，惟原告請求損害賠償之金額，應
    扣除已受領之強制汽車責任保險金，且除喪葬費及原告丁○○、戊○○之扶養費部分不爭執外，關於精神慰撫金及原告
    甲○○扶養費之請求部分，則認為請求之金額過高，且原告
    甲○○應證明其有受扶養之必要。又本件被害人陳春山於天
    色昏暗之際側身橫躺於快車道上，於事故之發生及損害之擴
    大顯與有過失，則本件原告對於支出喪葬費部分之請求，及
    扶養費、精神慰撫金等非財產上之請求，基於公平原則，亦
    應有民法第217 條過失相抵之適用等語置辯。並為答辯聲明
    ：（一）駁回原告之訴及假執行之聲請。（二）如受不利之
    判決，願供擔保請准宣告免為假執行。
四、經查被害人陳春山於上揭時、地發生車禍死亡之事實，為兩
    造所不爭執，並有原告提出之桃園縣政府警察局繪製之道路
    交通事故現場圖及道路交通事故初步分析研判表影本各乙份
    附卷可稽，復經本院依職權調閱台灣高等法院94年度交上訴
    字第142 號刑事卷宗全卷核閱屬實，自堪信為真實。惟被告
    否認其有過失，並主張被害人於本件事故之發生及損害之擴
    大與有過失，經查：
（一）按行車速度，依速限標誌或標線之規定，無標誌或標線者
      ，行車速度不得超過50公里；又汽車行駛時，駕駛人應注
      意車前狀況，並隨時採取必要之安全措施，道路交通安全
      規則第93條第1 項第1 款、第94條第3 項分別定有明文。
      本件肇事現場路段之行車時速限制為50公里，有道路交通
      事故調查報告表(一)及現場圖上之記載可稽，被告駕駛車輛
      行經此處，自應遵守前開速限規定，然依證人范宗鴻於本
      院刑事庭審理時證稱：「（其當時看到那台黃色車子車速
      ）沒有100 公里也有90公里（時速）」等語（見本院94年
      度交訴字第38號刑事卷第67頁），足認被告當時行車速度
      相當快，已逾越當地速限。而案發當時該路段雖有照明設
      備路燈，惟其視線不良等情，有員警拍攝之現場照片及證
      人劉胤忠於本院刑事庭審理時證述可佐，被告在此視線不
      良之情況下駕駛汽車，更應注意減速慢行，並採取必要之
      安全措施，惟被告未注意及此，顯有過失。另查訴外人劉
      胤忠於案發前以時速60公里之速度行駛至該內側車道，至
      被害人原側躺處前方約50公尺處，即發現該處有一堆黑影
      ，其隨即減速並變換至外側車道行駛，至距離約10公尺處
      即認出該黑影係一個人等情，亦據劉胤忠於本院刑事庭審
      理時證述在卷（見本院94年度交訴字第38號卷第57、61頁
      ），足見當時該路段駕駛車輛應可注意車前狀況及採取必
      要之安全措施，惟被告竟疏未注意及採取必要之安全措施
      ，致生本件車禍事故，其有過失，甚為明顯。
（二）又被害人於被告駕駛之營業小客車輾壓前，雖因不明原因
      頭部受傷昏迷倒地，惟其當時尚未死亡，其後始因被告駕
      駛之營業小客車輾壓其頭部，致頭顱破裂腦髓溢出而當場
      死亡等情，有台灣桃園地方法院檢察署檢察官督同檢驗員
      孫孝賢相驗無誤並作成相驗筆錄、驗斷書、相驗屍體證明
      書及現驗照片附於相驗卷內可稽（見相卷第41、48、74至
      78 、119、120 頁），復據鑑定證人孫孝賢根據被害人屍
      體所呈現之傷勢，於本院刑事庭審理時具結證述在卷可憑
      （見本院94年度交訴字第38號刑事卷第52至54頁）。從而
      ，被告之過失行為與被害人之死亡結果間具有相當之因果
      關係堪可認定，被告應負侵權行為責任甚明。
（三）至被告抗辯被害人與有過失乙節，按損害之發生或擴大，
      被害人與有過失者，法院得減輕賠償金額或免除之，民法
      第217 條第1 項定有明文。此項規定之目的在謀求加害人
      與被害人間之公平，倘受害人於事故之發生亦有過失時，
      由加害人負全部賠償責任，未免失諸過苛，是以賦與法院
      得減輕其賠償金額或免除之職權。此所謂被害人與有過失
      ，只須其行為為損害之共同原因，且其過失行為並有助成
      損害之發生或擴大者，即屬相當，不問賠償義務人應負故
      意、過失或無過失責任，均有該條項規定之適用。查被害
      人先前已因其他原因受傷倒地，惟其原因不明，無法證明
      被害人就此有無過失，且被害人於本件事故發生前已陷入
      昏迷，對於嗣後危害之發生已無力防止，殊難認其有何過
      失並助損害之發生或擴大之情形，是被告此部分之抗辯，
      尚不足取。
五、次按因故意或過失，不法侵害他人之權利者，負損害賠償責
    任。違反保護他人之法律，致生損害於他人者，負賠償責任
    。但能證明其行為無過失者，不在此限；汽車、機車或其他
    非依軌道行駛之動力車輛，在使用中加損害於他人者，駕駛
    人應賠償因此所生之損害；不法侵害他人致死者，對於支出
    醫療費及增加生活上需要之費用或殯葬費之人，亦應負損害
    賠償責任。被害人對於第三人負有法定扶養義務者，加害人
    對於該第三人亦應負損害賠償責任；不法侵害他人致死者，
    被害人之父、母、子、女及配偶，雖非財產上之損害，亦得
    請求賠償相當之金額；民法第184 條第1 項前段及第2 項、
    第191 條之2 前段、第192 條第1 、2 項及第194 條分別定
    有明文。被告對於原告所受之損害既應負賠償責任，已如前
    述，茲就原告請求損害賠償之項目及金額，審究如下：
（一）喪葬費部分：
      原告甲○○主張因其配偶陳春山死亡，支出喪葬費共311,
      020 元，業據其提出天福禮堂出租公司收據單、和平禪寺
      感謝函、估價單、光祥禮儀公司合約明細單、台北縣立殯
      儀館使用設施規費繳納收據影本各乙紙為證，被告對此亦
      不爭執，是原告甲○○此部分之主張，為有理由，應予准
      許。
（二）扶養費部分：
      按夫妻互負扶養之義務，其負扶養義務之順序與直系血親
      卑親屬同；再直系血親尊親屬，為第二順位法定扶養義務
      之人，又負扶養義務者有數人，而其親等同一時，應各依
      其經濟能力，分擔義務；民法第1116條之1 、第1115條第
      1 項第2 款、第3 項分別定有明文。查本件原告丁○○、
      戊○○為被害人陳春山之子，分別為75年6 月21日、77年
      2 月25日出生，於93年10月13日被害人死亡時，年僅18歲
      、16歲，須由被害人扶養至成年，以台灣省93年度每人每
      月最低生活費8,770 元之標準及霍夫曼計算法計算，其扶
      養費分別為195,904 元、375,117 元，此為被告所不爭執
      ，則原告此部分之請求，即屬有據，應予准許。另原告甲○○為被害人陳春山之妻，生於43年6 月3 日，被告抗辯
      其須證明不能維持生活及無謀生能力之情形始可請求扶養
      費。按受扶養權利者，以不能維持生活而無謀生能力者為
      限，民法第1117條規定甚明，查原告甲○○目前並無固定
      工作及收入，而資產僅有位於台北縣三重市現居住之住宅
      ，故其顯然不能維持生活且無謀生能力。原告甲○○為被
      害人陳春山之妻，被害人為44年5 月31日生，案發時間為
      93年10月13日，被害人當時之年紀為49歲，按行政院內政
      部93年2 月3 日公佈之92年國人平均餘命，男性為75點98
      歲，因此原告得請求被害人扶養殘餘生命為27年，每人每
      月最低生活費8,770 元，每年為105,240 元（8,770 元Ｘ
      12Ｘ16.8045 ＝1,768,506 元），故原告甲○○得請求1,
      768,506 元。
（三）非財產上之損害部分：
      原告甲○○，與被害人係夫妻，遭此變故，從此天人兩隔
      ，無夫可依，而原告丁○○、戊○○均為被害人之子，於
      18、16歲之際即失所怙，往後來生，無父可依，精神上所
      受痛苦不言可喻，爰審酌原告甲○○國小肄業，名下有台
      北縣三重市房屋及土地各乙筆，另原告丁○○、戊○○俱
      係就學年齡，及渠等精神上所受痛苦之程度，認為渠等3
      人分別請求慰藉金1,000,000 元，尚屬過高，經核應以80
      0,000 元為適當，為有理由。逾此範圍之請求即屬無據，
      應予駁回。
（四）綜上所述，核計原告甲○○所受之損害為2,879,526 元（
      喪葬費311,020 元＋慰撫金800,000 ＋扶養費1,768,506
      ）、原告丁○○所受之損害為897,952 元（扶養費97,952
      元＋慰撫金800,000 元）、原告戊○○所受損害為987,55
      9元（扶養費187,559 元＋慰撫金800,000元）。
六、又按保險人依本法規定給付之保險金，視為加害人或被保險
    人損害賠償金額之一部分；加害人或被保險人受賠償請求時
    ，得扣除之，強制汽車責任保險法第30條定有明文。是保險
    人依此規定給付之保險金，視為加害人或被保險人損害賠償
    金額之一部分，加害人或被保險人受賠償請求時，得扣除之
    。又同法第29條第2 項亦規定：加害人或被保險人先行賠償
    之金額，除約定不得扣除者外，保險人於本法規定之保險金
    額範圍內歸墊。從而保險人所給付受益人之保險金，可視為
    被保險人或加害人所負損害賠償金額之一部分，受害人倘已
    自保險金獲得滿足，自不得又對被保險人或加害人再事請求
    （最高法院90年度台上字第825 號裁判意旨參照）。經查，
    原告已因本件車禍而自強制汽車責任保險之保險人共同領得
    保險給付1,400,000 元（原告甲○○分得400,000 元、原告
    丁○○、戊○○各分得500,000 元）之事實，為兩造所不爭
    執，自堪採信，則依上揭法律規定及說明，原告所得向被告
    請求賠償之金額，自應扣除此部分之金額，扣除結果，原告
    甲○○所得請求為2,479,526 元、原告丁○○為397,559 元
    、原告戊○○為487,559 元。
七、從而，原告依侵權行為法律關係，請求被告給付原告甲○○
    2,479,526 元、原告丁○○397,559 元、原告戊○○487,55
    9 元及均自起訴狀繕本送達被告之翌日即94年5 月28日（按
    本件刑事附帶民事起訴狀繕本係於94年5 日17日寄存送達在
    桃園縣政府警察局大園分局觀音分駐所，依民事訴訟法第13
    8 條規定，至同年月27日發生送達之效力）起至清償日止，
    按年息5%計算之法定遲延利息，即屬正當，應予准許。逾此
    部分之請求為無理由，應予駁回。
八、兩造陳明願供擔保，聲請宣告假執行暨免為假執行，經核本
    件所命給付之金額就原告丁○○、戊○○勝訴部分均未逾五
    十萬元，依民事訴訟法第389 條第1 項第5 款之規定，爰依
    職權宣告假執行，並就被告免為假執行部分，酌定相當之擔
    保金額宣告之；關於原告甲○○勝訴部分，經核均無不合，
    爰各酌定如主文所示之擔保金額，併予准許。至原告敗訴部
    分，其假執行之聲請，已失所附麗，應併予駁回之。
九、兩造其餘攻擊防禦方法及所提出之各項證據，經審酌後，因
    認與判決之基礎無涉，且不影響判決之最後結果，爰不予以
    一一論述，附此敘明。
十、據上論結，本件原告之訴，為一部有理由、一部無理由，依
    民事訴訟法第79條、第389 條第1 項第5 款、第390 條第2
    項、第392條，判決如主文。
中    華    民    國    95    年    5     月    17    日
                  民事第三庭    法  官  張益銘
以上正本係照原本作成。
如對本判決上訴，須於判決送達後20日內向本院提出上訴狀。
中    華    民    國    95    年    5     月    17    日
                                書記官  陳純姃


司法院資訊處製作；財團法人民間司法改革基金會備份。
